【裁判字號】    98,事聲,136
【裁判日期】    981118
【裁判案由】    聲明異議
【裁判全文】
臺灣板橋地方法院民事判決             98年度事聲字第136號
異議人即
聲  請  人  乙○○
相  對  人  甲○○
上列異議人因與相對人間發還擔保金事件，對於中華民國98年10
月5 日本院司法事務官所為之98年度司聲字第1002號民事裁定提
出異議，本院裁定如下：
    主  文
異議駁回。
異議程序費用由異議人負擔。
    理  由
一、按民事訴訟法第240 條之4 第1 項至第3 項分別規定：「當
    事人對於司法事務官處理事件所為之終局處分，得於處分送
    達後10日之不變期間內，以書狀向司法事務官提出異議」、
    「司法事務官認前項異議有理由時，應另為適當之處分；認
    異議為無理由者，應送請法院裁定之」、「法院認第1 項之
    異議為有理由時，應為適當之裁定；認異議為無理由者，應
    以裁定駁回之」。本件異議人就本院司法事務官所為駁回其
    聲請發還擔保金之裁定，聲明不服而提出異議，司法事務官
    認其異議無理由而送請本院裁定，經核與上開條文規定及意
    旨相符，先予敘明。
二、本件異議人於原裁定聲請意旨略以：異議人前依本院94年度
    訴字第1978號民事第1 審判決，為相對人提供新臺幣（下同
    ）0000000 元反擔保金免為假執行，嗣經異議人聲請變換提
    存物後，改以提存臺灣銀行無記名可轉讓定期存單，面額10
    0萬元卷2張為擔保。嗣異議人提起上訴，案經臺灣高等法院
    96年度上字第102號民事第2審判決，判決異議人部分上訴有
    理由並確定在案。茲因本案訴訟業經判決確定，應供擔保原
    因消滅，異議人亦聲請本院催告相對人於20日內行使權利，
    而相對人於收受後迄未行使權利，為此提出本院94年度訴字
    第1978號民事判決、96年度聲字第1132號民事裁定、96年度
    存字第3611號提存書、臺灣高等法院96年度上字第102 號民
    事判決暨判決確定證明書等影本各1 件為證，聲請發還擔保
    金等語。
三、原裁定以：第2審判決已廢棄第1審命異議人拆屋還地及該部
    分之假執行，則拆屋還地部分，相對人既不得再依已廢棄之
    第一審判決聲請假執行，因而異議人為免假執行而供之反擔
    保金，異議人得逕向該管法院提存所聲請返還提存物，無庸
    本院為裁定。另本件相對人於本院96年度執字第9848號強制
    執行事件中，僅請求本院執行拆屋還地部分，並未請求執行
    給付不當得利部分，是異議人為免於給付不當得利部分所提
    供之反擔保金，異議人亦得逕向本院提存所聲請返還提存物
    ，尚無庸本院以裁定准許之，而裁定駁回異議人之聲請。
四、異議人聲明不服提起異議，補充陳稱：依提存法第18條第 1
    項第2 款之規定，於反擔保免假執行後，其假執行之宣告「
    全部」失其效力，始得逕聲請提存所返還擔保金，倘未「全
    部」失其效力，則不得逕聲請提存所返還擔保金；且提存法
    第18條立法意旨在於便利取回，以節省訴訟資源，且異議人
    亦聲請法院限期通知相對人履行權利在案，現反以符合提存
    法第18條規定而駁回異議人之聲請，殊不合立法便利旨意；
    且異議人聲請提存所返回反擔保金，亦遭提存所以不符提存
    法第18條規定，要求異議人應向法院聲請裁定等語，併請求
    廢棄原裁定，更為裁定准予返還擔保金。
五、按返還擔保金，依民事訴訟法第106條準用第104條之規定，
    須符合：(一)應供擔保之原因消滅者。(二)供擔保人證明受擔保
    利益人同意返還者。(三)訴訟終結後，供擔保人證明已定20日
    以上之期間，催告受擔保利益人行使權利而未行使者，或法
    院依供擔保人之聲請，通知受擔保利益人於一定期間內行使
    權利並向法院為行使權利之證明而未證明者之要件，法院始
    得裁定返還擔保金。而所謂應供擔保原因消滅，係擔保債務
    人因假扣押所受之損害，故必待無損害發生，或債權人本案
    勝訴確定，或就所生之損害已經賠償時，始得謂應供擔保之
    原因消滅（最高法院53年度臺抗字第279 號判例意旨參照）
    。準此，假執行債務人因供反擔保而免為假執行後，所供反
    擔保金，於債權人可能損害之原因確定不存在時，或確定債
    權人無損失時，自應准免為假執行之債務人聲請返還擔保金
    。再按提存法第18條第1項第2、3、4項分別規定：「擔保提
    存之提存人於提存後，有下列情形之一者，得聲請該管法院
    提存所返還提存物：... (二)因免為假執行而預供擔保或將請
    求標的物提存，其假執行之宣告全部失其效力。(三)假扣押、
    假處分、假執行經裁判後未聲請執行，或於執行程序實施前
    撤回執行之聲請。(四)因免為假扣押、假處分、假執行預供擔
    保，而有前款情形。... 」，準此規定，則於反擔保免假執
    行後，其假執行之宣告「全部」失其效力，自得逕聲請提存
    所返還擔保金，而此全部失效，不僅限於法院宣告，亦包含
    債權人撤回訴訟而失去效力在內至明。
六、經查：相對人前起訴主張異議人無權占用相對人所有之土地
    ，請求異議人拆屋還地及給付相當於租金之不當得利，經本
    院94年度訴字第1978號第1 審判決相對人勝訴，並宣告就拆
    屋還地部分，相對人提供擔保金54萬元得為假執行；不當得
    利款項部分，依陳職權宣告假執行，相對人逕持該判決即得
    為假執行；同時宣告異議人就拆屋還地及不當得利款項部分
    ，分別提供0000000元、67939元為相對人預供擔保，得免為
    假執行。相對人即依上開第1 審判決，提供擔保金54萬元，
    向本院聲請拆屋還地之假執行（本院96年度執字第9848號強
    制執行事件），嗣異議人於96年4 月19日提供反擔保金為相
    對人供擔保後免為假執行程序。其後異議人向本院聲請變換
    提存物，以本院96年度存字第3611號提存臺灣銀行無記名可
    轉讓定期存單一百萬元共二張擔保物在案，業據原裁定依職
    權調取上開卷宗核閱屬實。異議人不服前開第1 審判決提起
    上訴，經臺灣高等法院96年度上字第102 號民事判決（除減
    縮部分外）關於命異議人拆屋還地及給付超過自93年11月30
    日起至移去或變更系爭建物或價購系爭土地之日止，按月給
    付相對人891 元部分，及該部分假執行之宣告，暨訴訟費用
    之裁判均廢棄而告確定，此有異議人所提出上開民事第1、2
    審判決書暨判決確定證明書影本在卷可稽。揆諸該第2 審判
    決書載明，固僅部分廢棄第1 審命異議人拆屋還地及該部分
    之假執行，並非廢棄全部假執行，惟減縮部分未經廢棄係因
    相對人於第2 審減縮應受判決事項之聲明，亦即等同相對人
    撤回該減縮之部分，則該減縮部分已經相對人撤回，則原第
    1 審就該部分所為之假執行宣告即失所附麗，亦失其效力。
    則原第1 審所為假執行之宣告即全部失去效，則就該部分之
    反擔保金額，異議人自得聲請提存所返還。另本件相對人於
    本院96年度執字第9848號強制執行事件中，僅請求本院執行
    拆屋還地部分，並未請求執行給付不當得利金額部分，是異
    議人為免於給付不當得利部分所提供之反擔保金，異議人亦
    得逕向本院提存所聲請返還提存物，尚無庸本院以裁定准許
    之。則異議人聲明異議，容有未洽，為無理由。況本院依職
    權查詢本院提存所確認異議人業已於98年11月16日向本院提
    存所依提存法第18條規定逕聲請取回上開擔保金在案，此為
    提存法便民之旨意，異議人不思補足相關證明文件本即得向
    提存所逕為聲請取回擔保金，反而向法院聲請裁定取回擔保
    金之程序，不但增加司法資源之浪費，且亦遲延異議人取回
    擔保金之利益，恐係誤解提存法第18條便民之立法旨趣，殊
    不足取。甚者，縱令異議人之異議有理由，惟異議人業已取
    回擔保金在案，本院亦無重複裁定准許異議人取回擔保金之
    必要。是原裁定駁回異議人之聲請，並無違誤不合，異議意
    旨仍執陳詞，指摘原裁定不當，求予廢棄，為無理由，應予
    駁回。
七、結論：本件聲明異議為無理由，爰依民事訴訟法第240條之4
    第3項後段、第95條、第78條，裁定如主文。
中    華    民    國    98    年    11    月    18    日
                  民事第二庭    法  官  李行一
以上正本證明與原本無異
如不服本裁定應於送達後10日內向本院提出抗告狀，並應繳納抗
告費新台幣1,000元整。
中    華    民    國    98    年    11    月    18    日
                                書記官  蔡於衡

司法院資訊處製作；財團法人民間司法改革基金會備份。
